【裁判字號】    89,上訴,1123
【裁判日期】    900820
【裁判案由】    妨害自由
【裁判全文】
臺灣高等法院刑事判決                          八十九年度上訴字第一一二三號
    上  訴  人  臺灣臺北地方法院檢察署檢察官
    被      告  甲○○
                丁○○
    共      同
    選任辯護人  徐景星  律師
                苗怡凡  律師
右上訴人因被告妨害自由案件，不服台灣臺北地方法院八十七年度訴字第一四五二號
中華民國八十九年二月十六日第一審判決（起訴案號：台灣臺北地方法院檢察署八十
六年度偵字第一六二二二號），提起上訴，本院判決如左：
    主  文
原判決關於甲○○部分撤銷。
甲○○以強暴使人行無義務之事，處有期徒刑月，如易科罰金以佰元折算壹日。
其他上訴駁回。
    事實
一甲○○因前於民國八十六年四月間，擬請健豐企業有限公司（下稱健豐公司）負責
  人曾珮榕為其所經營之公司調現，而交付面額各為新台幣（以下同）一百五十萬元
  、一百二十萬元、四十萬元、二十六萬七千八百元、二十五萬元、二十五萬元之客
  票六紙，詎曾珮榕只於八十六年四月二十三日為其調得二十五萬元，其餘支票則既
  未繼續代為調現亦遲遲未返還甲○○。乃甲○○竟於八十六年五月七日下午三時許
  ，夥同無犯意聯絡之戊○○，前往台北市○○○路○段一四九巷三○號健豐公司，
  欲找曾珮榕拿取現金或上開支票，適曾珮榕外出，被告甲○○竟大聲吆喝，並作勢
  欲毆打及強拖到其公司處理之強暴手段，迫使在場之健豐公司經理辛○○簽發金額
  分別為一百五十萬元、一百二十萬元、四十萬元、二十九萬元、二十八萬元之本票
  五紙，及在一紙曾珮榕承諾於八十六年五月十三日前歸還上開五紙支票之協議書上
  簽名連帶保證，而使之行無義務之事。
二案經曾珮榕、辛○○訴由臺北市政府警察局中山分局移送臺灣臺北地方法院檢察署
  檢察官偵查起訴。
    理  由
一訊據被告甲○○固不諱言有於右述時間，夥同戊○○前往告訴人曾珮榕之健豐公司
  ，擬找告訴人曾珮榕索回首揭支票，惟矢口否認有以強暴手段迫使辛○○簽發前揭
  本票及使之於協議書上簽名連帶保證之行為，辯稱：伊係受曾珮榕之詐騙始交付支
  票，並非與曾女間有何業務往來關係，曾珮榕為掩飾其以代為調現之詐欺手段騙伊
  交付支票之犯行，乃謊編被告與其原有業務關係，而辛○○於八十七年五月七日所
  簽立之協議書及本票，僅係曾珮榕將票挪為己用後，為免伊追究之拖延手法，伊並
  無脅迫辛○○簽立協議書及本票云云。
二經查：右揭事實，業據告訴人辛○○、曾珮榕指訴不移，並經證人即健豐公司之會
  計庚○○先後於原審及本院調查中證述「甲○○講話很大聲，圍在辛○○旁邊」、
  「甲○○說『叫你寫什麼就寫什麼」（見原審卷第頁）、「：：：他們叫錢先生去
  他們公司，錢先生不肯去，甲○○去拉坐在沙發上的錢先生：：：但因為錢先生堅
  持不願意去，所以他們就在公司一直與他耗，要他處理，最後有寫一張協議書，並
  要我當見證人：：：」、「當天錢先生除了寫協議書外，還有寫本票，但我不知寫
  幾張」、「就我的印象，錢先生開本票應該是被迫的」、「當天他們對錢先生很不
  禮貌，否則錢先生也不可能寫協議書」、「當天房東（己○○）有下樓來：：：，
  但甲○○口氣不好的叫房東不要管他，並把房東趕出去：：：」等情屬實，另證人
  即前揭健豐公司所在之房東己○○於本院調查中亦證實有遭被告甲○○趕出來以及
  被告甲○○不讓辛○○出去之情事無訛，且有經辛○○簽發之本票及其簽署為連帶
  保證人之協議書等影本在卷可憑，參以被告甲○○所言，渠支票既原係交由告訴人
  曾珮榕代為調現，與告訴人辛○○本屬無涉，若非告訴人辛○○遭被告強迫，其又
  焉有甘為連帶保證人並以自己名義簽發本票之理。足徵被告甲○○上開所辯，無非
  卸責之詞，要難採信。其犯罪事證已明，自應依法論科。
三核被告甲○○所為，係犯刑法第三百零四條第一項之罪。原審疏未詳究上情，遽為
  被告無罪之判決，殊有未洽。檢察官上訴意旨執此指摘原判決關於被告甲○○部分
  不當，為有理由，應由本院將之撤銷改判。爰審酌被告甲○○犯罪之動機、目的、
  手段，並其所生危害及被告甲○○犯罪後毫無悔意之態度等一切情狀，量處如第二
  項所示之刑。又按行為後法律有變更者，適用裁判時之法律。但裁判前之法律有利
  於行為人者，適用最有利於行為人之法律，刑法第二條第一項定有明文。有關刑法
  第四十一條關於易科罰金之規定，業經立法院於九十年一月四日修正通過，並經總
  統於同年月十日明令公布，同年月十二日生效施行。觀諸上開修正後得易科罰金之
  規定「犯最重本刑為五年以下有期徒刑以下之刑之罪，而受六個月以下有期徒刑或
  拘役之宣告，因身體、教育、職業、家庭之關係或其他正當事由，執行顯有困難者
  ，得以一元以上三元以下折算一日，易科罰金。但確因不執行所宣告之刑，難收矯
  正之效，或難以維持法秩序者，不在此限。併合處罰之數罪，均有前項情形，其應
  執行之刑逾六月者，亦同」，較修正前同條所定「犯最重本刑為三年以下有期徒刑
  以下之刑之罪，而受六月以有期徒刑或拘役之宣告，因身體、教育、職業、或家庭
  之關係，執行顯有困難者，得以一元以上三元以下折算一日，易科罰金」之內容，
  顯然為有利於被告。本件被告甲○○既係犯最重本刑為三年以下有期徒刑之妨害自
  由罪，且僅論處被告有期徒刑三月，揆諸前揭所述，本件自有修正後刑法第四十一
  條第一項規定之適用。爰併諭知如易科罰金以三百元折算一日之折算標準。
四公訴意旨另以：被告甲○○於八十六年五月十四日中午十二時三十分許，因曾珮榕
  之夫楊立宏（原名楊玉明）與辛○○擬依上述辛○○於八十六年五月七日所簽署之
  協議書所載，攜帶四紙支票至臺北市○○○路○段一七一號六樓之六甲○○經營之
  力健美實業有限公司（下稱力健美公司），換回辛○○所簽之本票及簽名連帶保證
  之協議書，詎被告甲○○竟夥同丁○○及在場之數名不詳姓名男子，基於共同之犯
  意聯絡，將鐵門拉下，禁止楊立宏及辛○○外出，剝奪其等之行動自由，並強行取
  走楊立宏所攜之四紙支票，復假以曾珮榕積欠乙○○一千五百萬元、而乙○○又積
  欠丁○○一千五百萬元為由，強迫楊立宏代曾珮榕簽寫債務承接書，楊立宏不從，
  丁○○即恐嚇稱：「你是蠟燭，不點不亮，再不簽字，即抓去關狗籠」等語，楊立
  宏因此心生畏懼，只得簽字。嗣因曾珮榕打電話至甲○○處詢問，得知上情而報警
  ，因認被告甲○○、丁○○均涉有刑法第三百零二條第一項、第三百零四條第一項
  及第三百零五條等罪嫌。
五本件公訴人認被告甲○○、丁○○涉有上開罪嫌，無非是以右揭事實業據被害人楊
  立宏、錢立飛、曾珮榕於警訊及偵查中指述歷歷，並有前開支票、本票、協議書影
  本附卷可稽為其論據。惟訊據被告甲○○、丁○○均始終堅詞否認有剝奪他人行動
  自由、強制及恐嚇等犯行，被告甲○○辯稱：八十七年五月十四日在力健美公司伊
  並無指使數十名兄弟拉下鐵門，妨害辛○○、楊立宏之行動自由，並強行取楊力宏
  手上支票四紙，脅迫楊力宏簽立債務承接書等語。另被告丁○○亦辯稱：伊和甲○○與曾珮榕、辛○○、楊立宏間之事並無關係，當日係因甲○○在財務上有困難，
  需要協助調度資金，伊才至甲○○公司瞭解狀況，伊當時雖在場，但亦僅表示有欠
  錢就該還錢，並無妨害自由及出言恐嚇等情。
六經查：
  (一)據證人即因被害人曾珮榕報警而前往處理之臺北市政府警察局中山分局長安東路
    派出所員警丙○○於原審中結證稱：伊因巡邏時經值班同仁告知甲○○公司址有
    狀況，故與同事魏正晃於該日中午十二點半過去，至現場按門鈴、敲門後，馬上
    有人開門，不是鐵捲門，開門的人即是甲○○，當場有四人坐著、四人站著，現
    場有談到債務問題，並沒看到強暴、脅迫之事，也無恐嚇言語，約十幾分鐘後，
    因警察無法處理債務問題，伊即表示「誰欠錢，該還就還」，現場並無人被押情
    事。按值勤員警於雙方事務並無利害關係，要無故為偏袒之情，所為證言，應屬
    可信。
  (二)另證人乙○○於警訊及檢察官偵查中亦稱：當日有看到楊立宏在拉扯被告甲○○
    ，且在場之辛○○與曾添和均很凶悍，當場並無辛○○所指遭被告甲○○等十餘
    人控制行動自由或恐嚇之情形（見臺灣臺北地方法院檢察署八十六年度偵字第一
    六二二二號卷附乙○○警訊筆錄及八十六年九月三日檢察官訊問筆錄）。
  (三)雖被害人曾珮榕於警訊中陳稱當日係因經過四、五個小時後，楊立宏等人均無回
    音，且打電話至被告公司又遭恐嚇，所以才會報警云云。然徵諸上開證人丙○○
    所述情節及與被害人楊立宏同往之吳雙龍所稱：當天伊去找楊立宏，接近中午，
    楊要請伊吃飯，順便拿票去甲○○公司等語，益見被害人曾珮榕所稱「經過四、
    五個小時」顯不可信。況警方係經被害人曾珮榕報案後通知就近人員趕赴現場，
    若真有妨害自由、恐嚇等犯罪，當場實係最有利於被害人楊立宏、辛○○及吳雙
    龍等直接向警指控被告等犯行，焉有所稱懼怕報復，當面不敢向警告以實情之理
    ？
  (四)再者，楊立宏所謂其因心生畏懼而簽下之債務承接書亦已銷燬滅失，業據楊立宏
    陳明在卷，既無其他佐證，自不足據此認定被告甲○○、丁○○均有妨害自由及
    恐嚇犯行。
  (五)綜上所述，被告甲○○及丁○○上開所辯，尚非虛妄，應有可信，尚難僅以被害
    人等顯有瑕疵之片面指述，遽入其罪。此外，復查無其他積極、具體確切之證據
    足資認定被告等有公訴人所指上開犯行，即不能證明被告等犯罪。
  (六)原審因就被告丁○○部分認其罪證不足，而予諭知無罪之判決，並就臺灣臺北地
    方法院檢察署檢察官另以被告丁○○涉犯恐嚇及違反組織犯罪防制條例等案件而
    移送併案審理（八十七年度偵字第六一一九號）部分，以被告丁○○既經判決無
    罪，認無裁判上一罪關係，無從併案審理，而諭知退回檢察官另行辦理，其適用
    法則並無不當。檢察官此部分上訴仍執陳詞指摘原判決關於被告丁○○部分不當
    ，為無理由，應予駁回。
  (七)至於原審就被告甲○○被訴與丁○○共同限制楊立宏等人行動自由、強迫楊立宏
    曾珮榕代簽寫債務承接書及恐嚇要將其關狗籠部分，亦以罪證不足而同為無罪之
    諭知，固非無見，惟因公訴人係將此部分與前揭被告甲○○被訴強迫辛○○簽署
    協議書及簽發本票部分，認有方法結果之牽連犯裁判上一罪關係提起公訴，而關
    於被告甲○○被訴強迫辛○○簽署協議書及簽發本票部分，既經本院改判有罪，
    則有關不能證明犯罪之被告甲○○被訴與丁○○共同限制楊立宏等人行動自由、
    強迫楊立宏曾珮榕代簽寫債務承接書及恐嚇要將其關狗籠部分，即應不另為無罪
    之諭知。乃原審就此部分仍諭知被告甲○○無罪，自有未合。檢察官就被告甲○○部分之上訴意旨雖未指摘及此，惟如前述，原判決關於被告甲○○部分既因可
    議而經本院全部撤銷，且就其中之一部即關於被告甲○○被訴強迫辛○○簽署協
    議書及簽發本票部分，又經本院改判有罪，爰就其他關於被告甲○○被訴與丁○○共同限制楊立宏等人行動自由、強迫楊立宏曾珮榕代簽寫債務承接書及恐嚇要
    將其關狗籠部分，不另為無罪之諭知。
據上論斷，應依刑事訴訟法第三百六十八條、第三百六十九條第一項前段、第二百九
十九條第一項前段、刑法第二條第一項前段、第三百零四條第一項、第四十一條第一
項前段、罰金罰鍰提高標準條例第一條前段、第二條，判決如主文。
本案經檢察官楊楚猛到庭執行職務。
中      華      民      國    九十      年      八      月     二十     日
                              臺灣高等法院刑事第二十庭
                                  審判長法  官  葉  麗  霞
                                        法  官  李  錦  樑
                                        法  官  余  來  炎
右正本證明與原本無異。
檢察官如不服本判決應於收受送達後十日內向本院提出上訴書狀，其未述上訴之理由
者並得於提起上訴後十日內向本院補提理由書（均須按他造當事人之人數附繕本）。
                                        書記官  黃  麗  玲
中      華      民      國    九十      年      十      月     三十     日
附錄 本件論罪科刑法條全文
刑法第三百零四條
以強暴、脅迫使人行無義務之事或妨害人行使權利者，處三年以下有期徒刑、拘役或
三百元以下罰金。
前項之未遂犯罰之。


司法院資訊處製作；財團法人民間司法改革基金會備份。
